【裁判字號】    95,判,278
【裁判日期】    950302
【裁判案由】    營業稅
【裁判全文】
最  高  行  政  法  院  判  決
                                     95年度判字第00278號
上  訴  人  甲○○○○○○○○○○○
訴訟代理人  葉維惇
被 上訴 人  財政部臺北市國稅局
           （本件承受臺北市稅捐稽徵處業務）
代  表  人  張盛和
上列當事人間因營業稅事件，上訴人對於中華民國93年8月17日
臺北高等行政法院91年度訴字第3066號判決，提起上訴。本院判
決如下：
    主  文
上訴駁回。
上訴審訴訟費用由上訴人負擔。
    理  由
一、本件上訴人主張：(一)、法務部調查局新竹縣調查站於民國（
    下同）85年9月4日在台北市○○○路○段1號3樓長安國際開
    發有限公司執行搜索時所查獲之帳簿是否確屬上訴人所有，
    於未經上訴人或授權之代理人認證前，並無從確定，此從被
    上訴人於86年3月22日以86北市稽法（甲）字第10778號函復
    新竹縣調查站說明二已自承「違章證據歸屬不明確」，及本
    案前經最高行政法院於90年3月8日90年度判字第343號判決
    書亦載明「觀之原處分卷內所附之帳冊影本，其中關於85年
    6月份之營業報表其上標題為『行來發股份有限公司營業報
    表』，其內容則分為『阿杜火鍋』及『滬江餐廳』二欄而為
    記載，並無認帳冊係上訴人所有之記載，雖上訴人委託之受
    任人程思一於86年4月11日於被上訴人處製作之調查筆錄稱
    系爭帳冊為上訴人與滬江有限公司共有之扣押證物等語，惟
    同一地址設有2家營業人，且營業收入又有混列併計情形下
    ，尚難認該等帳冊全屬上訴人所有。」，可證系爭帳冊實非
    上訴人所有。惟被上訴人於其重為復查決定時，竟仍執以行
    來發股份有限公司之營業報表，據以認定屬上訴人之銷貨收
    入，實有流於推斷臆測之嫌，核與最高行政法院撤銷之意旨
    相悖。(二)、原判決所採據之損益表及營業報表之欄位名稱係
    為「阿杜火鍋」及「滬江餐廳」，與上訴人之獨資商號名稱
    「阿杜火窩」兩者並不相同，倘該營業報表果為上訴人所有
    者，上訴人自無錯冠名稱之理，原判決何以將名稱錯誤之報
    表文件，冠屬阿杜火窩店所有，未見其有何論述，顯有錯置
    之情。本件原判決採認逐日填寫並傳真之證物中表頭係為「
    行來發阿杜火窩店」，其係由何人傳真，收件人為何，是否
    果為上訴人之阿杜火窩店所傳真者，且該等資料表頭既為「
    行來發阿杜火窩店」，而行來發公司亦係經營餐廳業務，何
    以非屬行來發公司之銷售收入，原判決對上述疑點，均未見
    敘明，即擅自推論為「顯係上訴人店裡逐日將其收入傳真至
    上訴人多角化經營之總管理處之第一手資料」，顯有未盡調
    查義務而出於臆測之違誤。況該等傳真文件，均無阿杜火窩
    店經手人或上訴人之簽名，其文件之歸屬與真實性，均屬可
    議，鈞院90年3月8日90年度判字第343號判決理由已指摘甚
    明，原判決以未經查證文件資料，即認屬上訴人所有，實無
    與行政救濟設置本旨相違背。(三)、該等營業帳目單既有載明
    「信用卡之收入」者，即不難查證該營業收入之歸屬，被上
    訴人未予查證，即臆測屬上訴人所有，顯有未盡調查義務，
    不當增加上訴人租稅負擔之不法，原判決亦未予調查，即為
    上訴人敗訴判決，亦有未合。系爭營業帳目單所載收入，非
    屬上訴人所有，為何有由上訴人負舉證之說，如被上訴人認
    係上訴人所有者，依司法院30年院2269號解釋、最高法院42
    年度台上字第170號判例，及最高行政法院75年度判字第681
    號判決，自應由被上訴人負舉證之責，原判決責由上訴人應
    負舉證之責，顯違舉證責任分配原則。原判決既指摘系爭營
    業報表及逐日填載之「阿杜火窩營業帳目單」，每張單據上
    均記載日期，且詳載每日「早市、晚市及宵夜，現金及信用
    卡之收入各若干，內容記載至為詳細，顯係上訴人店裡逐日
    將其收入傳真至上訴人多角化經營之總管理處之第一手資料
    」云云，倘其指摘內容為真，應不難就其填載資料人查明並
    傳訊其出庭作證，以實所說，乃原判決捨此一途，顯有未依
    證據認定事實之不法。另依原判決謂「本件經將查獲之『85
    年6月份之營業報表』上記載之金額與同案查扣逐日填載之
    『阿杜火窩營業帳目單』之傳真資料逐筆核對結果，除其中
    6月2日『營業報表』上記載之金額較『營業帳目單』記載之
    金額多10元，營業報表上為新台幣（下同）75,203元；營業
    帳目單為75,193元外，其餘金額皆相符合。85年5月份損益
    表所載之金額為2,140,402元，而『阿杜火窩營業帳目單』
    上所載金額則為2,271,641元」，倘依原判決見解，系爭收
    入全數認屬上訴人所有者，則何以行來發公司於85年5至6月
    當期並無任何收入之情況下，仍向被上訴人申報營業收入為
    2,978,457元，故系爭表單縱屬上訴人所有，惟營業收入亦
    顯有與行來發公司混淆之情，依最高行政法院76年判字1105
    號判例意旨，被上訴人於計算上訴人漏報銷售額時，亦應扣
    除行來發公司已申報之當期銷售收入為是，原判決見未及此
    ，率將全數認係上訴人所有，核與上開判例意旨相違背。(四)
    、本件依原判決及被上訴人認定，係依表頭為「行來發阿杜
    火窩店」內之「阿杜火窩店營業帳目單」所載列之數據，據
    為認定係屬上訴人之銷售收入，而於同表頭之文件內，另有
    「銀行往來及現金日報表」，表報中業明白記載每日現金收
    支之往來銀行帳戶，依載列資料顯示，每日營收之現金多數
    係存入「市銀仁愛乙存01438-0」，而該帳戶係屬行來發公
    司所有，上訴人前亦提示行來發股份有限公司所有之市銀仁
    愛乙存01438-0之存摺封頁影本，供法院論斷無誤，足證該
    收入應屬行來發公司所有無誤，則依據實質課稅之原則，自
    應以行來發公司為課稅對象，要無疑義。被上訴人於未釐清
    該行來發股份有限公司之銀行往來資料，有多少係屬該公司
    所有，又有多少係屬上訴人所有之情形下，竟仍依據損益表
    、營業報表及營業帳目單等所載之營業收入據以核認本案之
    違章金額，自顯無解鈞院指摘其悉予歸屬為上訴人營業收入
    顯有錯誤之疑義。(五)、原判決認「營業人若要逃漏營業稅，
    縱屬至愚，亦不至於將其每日營業額完整存入同一銀行內，
    以供稽徵查證」，既是如此，原判決究係以何依據，認定系
    爭存入他人帳戶之收入存款屬上訴人所有？倘上訴人果真有
    逃漏稅之意圖者，自應如原判決之見解，將收入資金存入與
    上訴人全無關係之名義人帳戶為是，又何愚至將資金存入關
    係企業間之銀行存款帳戶，而留供查核之線索，此亦證原判
    決全出於一己之臆測，顯有未憑事實論斷之違法。既「銀行
    往來及現金日報表」與「阿杜火窩店營業帳目單」均同載於
    「行來發阿杜火窩店」表頭之表單上，而「銀行往來及現金
    日報表」中已載明每日收入係存入行來發公司之銀行帳戶，
    原判決及被上訴人即應對該等資料為相同之認定標準，本諸
    實質課稅原則，予以歸屬行來發公司營業收入，並究明該公
    司之申報營收及有無漏報情形，原判決卻執「而況，本件係
    以查扣之『阿杜火窩店營業帳目單』之記載作為上訴人營業
    額之依據，並非以『銀行往來及現金日報表』作為認定上訴
    人營業額之依據，已見前述，則上訴人以該帳目所載之部分
    銀行帳戶非阿杜火窩店之帳戶為由，主張原處分為不法，亦
    屬無據」云云，對同一表單上之證據文件，僅擷取其中部分
    資料，對上訴人為不利判決，原判決顯有分割取捨證據之不
    法，殊與行政程序法第9條規定意旨不符，核與行政訴訟法
    第134條規定相悖，原判決有判決不適用法規之違法。為此
    ，請撤銷訴願決定及原處分。
二、被上訴人則以：(一)、本件為法務部調查局新竹縣調查站依法
    搜索「長安國際開發股份有限公司」，並將所查獲之涉嫌違
    章證據函移臺北市稅捐稽徵處審理違章成立之案件。查上訴
    人係行來發股份有限公司所屬之商號，而行來發公司係長安
    國際公司之關係企業。本件85年6月份違章金額，係依所查
    獲之「行來發股份有限公司營業報表6月份」中「阿杜火鍋
    」欄中所記載之金額。該報表計有2欄位，分別是「阿杜火
    鍋」及「滬江餐廳」2欄位，惟「滬江餐廳」欄位空白未記
    載金額，本案僅依「阿杜火鍋」欄位金額予以加總，並無上
    訴人所稱該營業收入混淆記載之情形。在原審準備程序期間
    ，被上訴人另外舉證同案所查扣之「阿杜火窩營業帳目單」
    ，除6月2日之記載相差10元（營業報表上為75,203元；營業
    帳目單上為75,193元）外，其餘金額皆相同，符合度將近百
    分之百（被上訴人已認諾核減10元）。由此可以證明雖然營
    業報表上所載之名稱為阿杜火「鍋」，然而依營業帳目單所
    載之名稱為阿杜火「窩」，可以確認系爭營業報表所載金額
    是上訴人之營業收入無誤，更何況亦不能排除「鍋」與「窩
    」係因筆誤所造成的可能性。至於上訴人主張營業報表之標
    題係冠以「行來發股份有限公司營業報表」，其下再分為「
    阿杜火鍋」及「滬江餐廳」2欄位，則其依「阿杜火鍋」欄
    位所加計之營業收入金額，究為行來發股份有限公司，抑獨
    資事業之上訴人所有，或各有若干，應予釐清，惟若如上訴
    人主張系爭金額應屬行來發公司所有，則營業報表上何須另
    外分設「阿杜火鍋」及「滬江餐廳」2欄位，上訴人主張顯
    違論理及經驗法則，不足採憑。(二)、上訴人一再以新竹縣調
    查站所查獲之帳冊非其所有，不得作為裁罰依據，依卷附新
    竹縣調查站86年8月6日新法字第1206號函所述：「本站於85
    年9月4（6）日持新竹地方法院檢察署檢察官劉雪惠簽發搜
    索票依法搜索長安國際開發股份有限公司，當時該公司總經
    理張雁昆（即上訴人）、專員程思一等多人均在場，經確認
    無誤始由程思一於扣押物封緘騎縫簽章；嗣後啟封時張雁昆
    、程思一等人均到本站，渠等均檢視過封緘完整良好，張某
    並委託程思一代為依法完成啟封扣押手續，此有委託書等資
    料為憑。」則本案違章帳冊之真實性，即無可疑。至於所載
    金額是否確為上訴人之營業收入，基於「張雁昆」同時為「
    長安國際公司」、「行來發公司」及上訴人之負責人，且所
    查獲之違章證據皆係傳真用紙以觀，應是由上訴人將營業報
    表、營業帳目單等資料傳真至長安國際公司之營業地址，因
    此，縱使該等違章憑證非在上訴人營業處所查獲，亦無法即
    予否認非上訴人之營業紀錄。(三)、另外，上訴人以被上訴人
    前開用來舉證之「阿杜火窩營業帳目單」，於同一張傳真紙
    上尚有「銀行往來及現金日報表」，其上所載之銀行帳戶為
    行來發公司所有，主張應歸屬為行來發公司之營業收入云云
    ，如前所述，上訴人與行來發公司間有類似分店及總店（或
    總管理處）之關係，其內部約定入帳管理之方式，對本案違
    章主體之認定，不生影響（如分店直接將營業收入存入總店
    之情形，亦所在多有）；新竹縣調查站所查獲之「行來發股
    份有限公司營業報表6月份」中「阿杜火鍋」欄中所記載之
    金額，及同案所查扣之「阿杜火窩營業帳目單」，已明顯直
    接證明上訴人前開違章事實，被上訴人無須再就行來發公司
    之銀行往來或信用卡交易等間接證明資料予以調查等語，資
    為抗辯。
三、原審斟酌全辯論意旨及調查證據之結果，以：查新竹縣調查
    站於85年9月4日查獲之違章帳冊資料，係在台北市○○○路
    ○段1號3樓長安公司執行搜索時查獲，該址係上訴人多角化
    經營生意之總管理處，此為上訴人所不爭，本件上訴人所爭
    執者，僅謂上訴人在該址設有多家公司，依法其法人人格獨
    立，該帳目究係上訴人數家營業中何者之帳目尚屬不明為論
    據；經查本件查獲之帳目中有關本案者計有85年4月、5月及
    6月之逐日填載之「行來發阿杜火窩店銀行往來及現金日報
    表」及「阿杜火窩店營業帳目單」，暨「85年4月1日至同月
    30日」「85年5月1日至同月31日」之「行來發阿杜火窩店」
    損益表，及同年6月份之行來發股份有限公司營業月報表。
    原處分依據「85年4月1日至同月30日」及「「85年5月1日至
    同月31日」之「行來發阿杜火窩店」損益表，及同年6月份
    之行來發股份有限公司營業月報表之登載資料，予以統計，
    核定上訴人於85年4月1日起至同年6月30日止，原申報銷售
    貨物之銷售額，較新竹縣調查站查獲之帳簿帳載金額不足
    5,807,217元（不含稅），因認有漏開統一發票並漏報銷售
    額情事，逃漏營業稅計290,361元，核定應補徵營業稅290,3
    61元（上訴人已於86年8月15日補繳），並按所漏稅額處以3
    倍之罰鍰計871,000元（計至百元止）。案經最高行政法院
    撤銷原處分發回被上訴人重為處分後，被上訴人仍維持原處
    分。原審法院依最高行政法院判決指示意旨，核對新竹縣調
    查站查獲之帳目，經查新竹縣調查站查獲之帳目，除原處分
    所據以認定之損益表及營業報表外，尚有85年4月1日起至同
    年6月30日止，逐日填載之「阿杜火窩營業帳目單」，每張
    單據上均載明係「阿杜火窩店營業帳目單」並記載日期，且
    詳載每日「早市、晚市及宵夜，現金及信用卡之收入各若干
    ，內容記載至為詳細，顯係上訴人店裡逐日將其收入傳真至
    上訴人多角化經營之總管理處之第一手資料，以供上訴人管
    控，而為新竹縣調查站持檢察官搜索票查獲；其查獲地址雖
    為上訴人多角化經營生意之總管理處，除上訴人外另有數個
    上訴人經營之公司存在，已如前所述，上開「阿杜火窩店營
    業帳目單」，每張單據上均載明係「阿杜火窩店營業帳目單
    」並記載日期，且詳載每日「早市、晚市及宵夜，現金及信
    用卡之收入各若干，內容記載至為詳細，已足認定其係上訴
    人阿杜火窩店之帳目，不致與上訴人經營之其他營業發生混
    洧，且上訴人已聲請閱卷，詳知查扣之帳目內容，且該址之
    每個營業主體，均係上訴人所經營，其係那家營業主體之帳
    目，上訴人知之最詳，惟上訴人迄未能證明上開帳目若非上
    訴人「阿杜火窩店」之帳目，究為其所經營之那家公司之帳
    目，所言自無足採信。本件經將查獲之「85年6月份之營業
    報表」上記載之金額與同案查扣逐日填載之「阿杜火窩營業
    帳目單」之傳真資料逐筆核對結果，除其中6月2日「營業報
    表」上記載之金額較「營業帳目單」記載之金額多10元（營
    業報表上為75,203元；營業帳目單為75,193元）外，其餘金
    額皆相符合。另85年4月份損益表所載之金額為2,451,155元
    ，而「阿杜火窩營業帳目單」所載金額4月份為2,603,796元
    ；85年5月份損益表所載之金額為2,140,402元，而「阿杜火
    窩營業帳目單」上所載金額則為2,271,641元，該4、5月份
    損益表營業收入小於同案查扣「阿杜火窩營業帳目單」所記
    載之金額；其記載之金額不符部分，自應以逐日記載之「阿
    杜火窩店營業帳目單」所載金額為準計算，始為適法。原處
    分前引據85年6月份「行來發股份有限公司營業報表」所載
    金額計算，有溢徵上訴人10元之情事，應予扣除，至於85年
    4、5月份損益表所之金額既小於同案查扣之「阿杜火窩營業
    帳目單」上所載金額，原處分係以較小之金額計算，基於不
    利益變更禁止原則，此部分金額應不予更動。從而，被上訴
    人於審理中具狀認諾將原核定85年6月2日之營業收入由75,2
    03元變更為75,193元，補徵之營業稅亦由原核定之290,361
    元，更正為290,360元，罰鍰部分因罰鍰係計算至百元止，
    故罰鍰金額仍為871,000元，經核被上訴人現為營業稅之主
    管機關，係屬有權處分之機關，且其認諾係更正原處分之錯
    誤，不影響公益，自應允准，爰依被上訴人之認諾，將訴願
    決定及原處分（含復查決定）關於補徵營業稅超過新台幣29
    0,360元部分均撤銷，上訴人其餘之訴因無理由應予駁回，
    訴訟費用則依行政訴訟法第104條準用民事訴訟法第79條之
    規定，諭知由兩造各自負擔其已支出之部分。至於上訴人起
    訴理由稱新竹縣調查站查扣之「銀行往來及現金日報表」，
    其所載市銀仁愛乙存0438─0帳號，係行來發公司所有之帳
    號，並非阿杜火窩店之帳號，據以主張原處分依據該單據作
    為上訴人營業額之證據於法不合一節。查營業人若要逃漏營
    業稅，縱屬至愚，亦不至於將其每日營業額完整存入同一銀
    行內，以供稽徵查證，從而，上訴人以所查扣之「銀行往來
    及現金日報表」有部分帳戶非阿杜火窩店之帳戶為由，主張
    查扣之帳目為不足採據，已嫌無據。而況，本件係以查扣之
    「阿杜火窩店營業帳目單」之記載作為上訴人營業額之依據
    ，並非以「銀行往來及現金日報表」作為認定上訴人營業額
    之依據，已見前述，則上訴人以該帳目所載之部分銀行帳戶
    非阿杜火窩店之帳戶為由，主張原處分為不法，亦屬無據。
四、本院按「營業人銷售貨物或勞務，應依本法營業人開立銷售
    憑證時限表規定之時限，開立統一發票交付買受人。」「營
    業人除本法另有規定外，不論有無銷售額，應以每2月為1期
    ，於次期開始15日內，填具規定格式之申報書，．．．向主
    管稽徵機關申報銷售額、應納或溢付營業稅額。其有應納營
    業稅額者，應先向公庫繳納後，檢同繳納收據一併申報。」
    及「營業人有左列情形之一者，主管稽徵機關得依照查得之
    資料，核定其銷售額及應納稅額並補徵之：一、．．．四、
    短報、漏報銷售額者。五、漏開統一發票．．．。」「納稅
    義務人，有左列情形之一者，除追繳稅款外，按所漏稅額處
    1倍至10倍罰鍰，並得停止其營業：三短報或漏報銷售額者
    。」分別為行為時營業稅法第32條第1項前段、第35條第1項
    及第43條第1項第4款、第5款、第51條第3款所明定。是依上
    開規定，營業人銷售貨物或勞務，應依開立銷售憑證時限表
    規定之時限，開立統一發票交付買受人。並應以每2月為1期
    ，於次期開始15日內，填具規定格式之申報書，向主管稽徵
    機關申報銷售額，其有應納營業稅額者，且應先向公庫繳納
    後，檢同繳納收據一併申報。其有漏開統一發票或短報、漏
    報銷售額者，主管稽徵機關得依照查得之資料，核定其銷售
    額及應納稅額並補徵之，及按所漏稅額處1倍至10倍罰鍰，
    並得停止其營業。本件上訴人經法務部調查局新竹縣調查站
    依法搜索查獲違章憑證3冊，函請原處分機關台北市稅捐稽
    徵處及被上訴人會同審理，認上訴人自民國85年4月至同年6
    月銷售貨物，金額計新台幣5,807,217元（不含稅），漏開
    統一發票並漏報銷售額，逃漏營業稅計290,361元，原處分
    機關乃核定補徵營業稅290,361元（上訴人已於86年8月15日
    補繳），並按所漏稅額290,361元處3倍之罰鍰計871,000元
    （計至百元止）。上訴人不服，申經復查結果，未獲變更，
    提起訴願、再訴願，遞遭決定駁回，提起行政訴訟，經最高
    行政法院90年度判字第343號判決，將再訴願決定、訴願決
    定及原處分（復查決定）均撤銷，囑由原處分機關另為處分
    。原處分機關依撤銷意旨重核結果以90年6月21日北市稽法
    丙字第9061293800號重核復查決定仍予維持原核定，上訴人
    仍表不服，向財政部提起訴願，經遭駁回，遂向原審法院提
    起行政訴訟，審理中被上訴人認諾原處分補徵稅額超過290,
    360元部分撤銷，上訴人其餘之訴請求駁回。查新竹縣調查
    站於85年9月4日查獲之違章帳冊資料，除原處分所據以認定
    之損益表及營業報表外，尚有85年4月1日起至同年6月30日
    止，逐日填載之「阿杜火窩營業帳目單」，每帳單據上均載
    明係「阿杜火窩店營業帳目單」並記載日期，且詳載每日早
    市、晚市及宵夜，現金及信用卡之收入各若干，內容至為詳
    盡，已足認係上訴人阿杜火窩店之帳目，經將營業報表與營
    業帳目單逐筆核對，其中6月份營業報表記載金額多10元，
    其餘皆符合，而原處分所據之4、5月份營業報表記載金額較
    少，基於不利益變更禁止原則，此部分金額應不予更動。被
    上訴人於原審審理中已將補徵之營業稅由原核定之290,361
    元更正為290,360元，原判決將訴願決定及原處分（含復查
    決定）關於補徵營業稅超過此部分撤銷，並駁回上訴人在原
    審其餘之訴，經核於法尚無違背。上訴論旨略稱：新竹縣調
    查站所查獲之帳冊非其所有，不得作為裁罰依據；且原審於
    該帳冊歸屬仍不明確之情形下，未盡調查義務，違反舉證責
    任原則，逕為上訴人敗訴之判決，自有判決不適用法令之違
    法云云。惟查原判決係依原處分所據以認定之損益表及營業
    報表與另附卷之「阿杜火窩營業帳目單」上之記載，加以核
    對後，認上訴人確有逃漏營業稅，因而就被上訴人更正補徵
    營業稅後，維持訴願決定及原處分，上訴意旨係就原審取捨
    證據、認定事實之職權行使，指摘其為不當，自無可採，其
    執以聲明廢棄原判決，為無理由，應予駁回。
據上論結，本件上訴為無理由，爰依行政訴訟法第255條第1項、
第98條第3項前段，判決如主文。
中    華    民    國    95    年    3     月    2     日
                  第一庭審判長法  官  葉  振  權
                              法  官  吳  明  鴻
                              法  官  陳  秀  美
                              法  官  劉  鑫  楨
                              法  官  梁  松  雄
以  上  正  本  證  明  與  原  本  無  異
中    華    民    國    95    年    3     月    3     日
                              書記官  郭  育  玎


司法院資訊處製作；財團法人民間司法改革基金會備份。
